臺灣桃園地方法院刑事判決　　　　　　　 95年度易字第363號
公　訴　人　臺灣桃園地方法院檢察署檢察官
被　　　告　戊○○
選任辯護人　鍾儀婷律師
上列被告因背信案件，經檢察官提起公訴（九十三年度偵字第一
五四四七號），本院判決如下：
    主  文
戊○○無罪。
    理  由
一、本件公訴意旨略以：被告戊○○原係和達工業股份有限公司
    （以下簡稱和達公司）之副總經理，前和達公司負責人許義
    雄為於中國大陸成立關係企業以推展業務，於民國八十六年
    四月一日在大陸福州成立福州台達汽車配件有限公司（以下
    簡稱福州台達），登記負責人為戊○○，並於八十八年二月
    一日簽訂福州台達投資契約書，契約書中約定許義雄（甲方
    ）、己○○（乙方，和達公司總經理）、戊○○（丙方）三
    方共同出資新台幣（下同）二百八十萬元於福州成立台達公
    司，且約定三方出資內容，契約內並補充說明甲、乙、丙三
    方於中國福州註冊時，丙方代表登記，甲、乙、丙三方為台
    灣投資之股東；除正常營運作業外，如有重大決策或對外投
    資及增資，須經股東會通過；丙方應於每年底提出新年度營
    運計畫，及每月提出上月資產負債表及損益表供三方承認之
    。後因甲方許義雄過世，由乙○替代許義雄甲方之地位，於
    九十年二月一日另行簽訂與上開契約書內容大致相同之福州
    台達投資契約書。詎料戊○○為他人處理上開事務，竟意圖
    為自己不法之利益，竟將福州台達登記為獨資經營，且經營
    福州台達期間並未依約召開股東會，公司資產負債表及營業
    帳冊亦未依約提報於股東承認及分配利潤，致生損害於乙○
    及己○○（起訴書誤載為嚴榮俊），因認被告戊○○所為係
    犯刑法第三百四十二條第一項之背信罪嫌等語。
二、按犯罪事實應依證據認定之，無證據不得認定犯罪事實；又
    不能證明被告犯罪者，應諭知無罪之判決，刑事訴訟法第一
    百五十四條第二項及第三百零一條第一項分別定有明文。而
    認定不利於被告之事實，須依積極證據，苟積極證據不足為
    不利於被告事實之認定時，即應為有利於被告之認定，更不
    必有何有利之證據（最高法院三十年上字第八一六號判例意
    旨可資參照）。次按刑法第三百四十二條第一項之背信罪，
    必須違背任務之行為，以行為人有取得不法利益或損害本人
    利益之意圖為必要，若無此意圖，即屬缺乏意思要件，縱有
    違背任務之行為，並致生損害於本人之財產或其他利益，亦
    難律以本條之罪，此圖利自己或第三人或損害本人利益之意
    思為犯本罪之構成要件，屬於構成犯罪事實之一部，自應依
    證據認定，不能僅以客觀上發生損害本人利益之事實，遽推
    定其有前項犯意。而僅因處理事務怠於注意，致其事務生不
    良之影響，則為處理事務之過失問題，既非故意為違背任務
    之行為，自不負若何罪責，是背信罪之成立必須行為人具備
    主觀犯意，如不具備此主觀犯意，縱然行為人客觀上有違背
    任務之行為，甚至造成本人之損害，仍不得以背信罪相繩。
三、本件公訴人認被告戊○○涉犯上開背信罪嫌，無非係以告訴
    人乙○之指訴及經濟部公司基本查詢資料、福州市工商管理
    外資企業登記基本情況表、八十八年三月十八日和達公司與
    福州台達間往來之內部文件、和達公司八十七年五月二十八
    日公告、八十八年二月一日福州台達投資契約書、九十年二
    月一日福州台達投資契約書、存證信函、八十九年七月五日
    福州台達營運狀況之報告書等文件為主要論據。惟訊之被告
    戊○○堅詞否認有何背信之犯行，其辯稱：其本來是臺灣和
    達公司的副總經理，在八十六年其奉和達公司的命令去籌措
    台達公司，是董事長許義雄指示其用個人名義在福州設立福
    州台達公司，也就是以其個人名義擔任公司的負責人，而因
    為在八十六年時和達公司出現財務危機，所以福州台達公司
    資金都是其四處去借用，而在八十八年二月一日其與許義雄
    、己○○簽投資契約書，約定許義雄、己○○之出資額以和
    達公司出貨到福州台達公司的貨款作為投資金額的扣抵，至
    於其為福州台達所借的款項，則以入股方式折抵。而因其在
    八十七年初已調回臺灣和達公司，因此在八十七年初到八十
    八年底為止，實際經營福州台達公司的負責人為許義雄的胞
    兄丁○○，所以從八十七年之後關於福州台達的股東會召開
    、公司資產負債等相關帳冊、利潤分配等均與其無關，在八
    十九年十月份，其才又在去福州台達了解狀況，然在其去福
    州台達期間，臺灣和達公司無故終止其在和達的職務，並開
    始催討貨款，大陸向其起訴要求給付貨款，所以其在八十九
    年十月份到台達之後也沒有依照契約約定提出相關的負債表
    等語。
    經查：
  (一)不爭執事項：
    被告於八十六年間原係臺灣和達公司之副總經理，受和達公
    司董事長許義雄所託，前往大陸籌設福州台達公司，於八十
    八年間被告、許義雄及和達公司總經理己○○簽立福州台達
    投資契約書，約定三方共同出資於福州成立台達公司，登記
    負責人為被告，並載明三方之出資額，嗣於九十年間，因許
    義雄身亡，故於九十年二月間，許義雄配偶乙○與被告、己
    ○○再行簽立一份投資契約書，其內容除就前份投資書有關
    許義雄出資部分，更改為由乙○出資外，餘與前份投資書大
    致相同等情，業據被告供承在卷，並有上開福州台達投資協
    議書二份在卷足憑。
  (二)而本件公訴人認被告涉犯之背信犯行有二，其一為被告於辦
    理福州台達公司登記時，登記台達公司為獨資經營，未將另
    二名投資者無論係乙○或許義雄及己○○列為股東，另一則
    為被告未依上開投資協議書之約定，定時召開董事會，並提
    出資產負債表及損益表。本院茲分別說明如下：
  １就被告將福州台達公司企業類型登記為獨資經營，而其為登
    記之負責人：
  (1)被告係於八十六年四月間，受許義雄指示，前往大陸成立福
    州台達公司，此由卷附外資企業登記基本情況表之福州台達
    公司之成立日即為八十六年四月一日即可得知，然被告係於
    八十八年二月一日始與許義雄、己○○簽立福州台達投資契
    約書，而觀之被告與許義雄、己○○所簽立協議書，就出資
    內容部分明確記載：甲方（即指許義雄）出資額由台達應付
    和達貨款抵扣，乙方（即指己○○）出資額為九十萬元整，
    該款由台達應付和達帳款扣除九十萬元投入，而丙方（即指
    被告）出資額已由九七、九八年（即指民國八十六、八十七
    年）先後投入計一百六十萬元等語，是由此段約定可知，被
    告於八十六年間受許義雄指示，前往大陸籌備成立福州台達
    公司，且迄八十八年二月被告與己○○、許義雄簽立投資協
    議書為止，被告獨自籌措福州台達公司資金總計達一百六十
    萬元，而許義雄先前並未投入資金甚明。雖於九十年二月一
    日，被告、己○○因許義雄身亡之故，而與許義雄之配偶乙
    ○再次簽訂福州台達投資契約書，然就其等三人之出資額部
    分，亦未為相異約定，此有該份投資契約書在卷足憑。是足
    徵被告雖係受和達公司董事長之指示，前往籌措福州台達公
    司，然其於八十六年辦理福州台達公司登記時，實際上確未
    有其他股東存在甚明。
  (2)而觀諸被告與許義雄、己○○嗣於福州台達公司成立後近二
    年即八十八年二月一日方簽立之投資契約書，雖未就福州台
    達公司要登記為何種企業型態為約定，然其等明確約定被告
    登記為福州台達公司之負責人，並於補充說明欄位內記載，
    丙方（即被告）代表登記，被告、己○○及許義雄均為臺灣
    投資之股東等語明確，然依被告所述，其純係受許義雄之指
    示方前往大陸籌設福州台達公司，告訴人對此亦不爭執，是
    顯見被告並非基於其個人之意願而前往大陸籌設福州台達公
    司，且依許義雄於八十七年五月二十八日對臺灣和達公司內
    部之公告，亦載明臺灣和達公司之關係企業包括有福州台達
    公司，各關係企業獨立營經等語（附於九十三年度偵字第一
    五四四七號），許義雄實已宣示福州台達公司係隸屬於其所
    經營之臺灣和達公司至為明確，係屬其事業版圖之一部分，
    衡以常情，其理應為福州台達公司之當然負責人，然其何於
    八十八年二月一日與被告、己○○簽訂之投資契約書約定由
    被告登記為福州台達公司之負責人？許義雄既身為臺灣和達
    公司之負責人，衡以其豐富之商場經營，其對於福州台達公
    司之負責人登記為被告其中之利幣得失，當知之甚詳，況被
    告並非許義雄之法定繼承人，然其竟協議被告擔任負責人，
    必有其緣故，而觀之該份協議書內之補充說明事項，有特別
    記載許義雄、己○○及被告均為「臺灣」投資之股東，本件
    依被告及告訴代理人之陳述，福州台達公司協議出資比例此
    項，僅有被告、己○○及許義雄三人，並無他人，是於該份
    協議書內實無特別載明被告、許義雄、己○○三人係「臺灣
    」投資之股東必要，然其等竟於該份協議書內特別載明此項
    ，再參以於八十八年間，對於台商赴大陸投資設廠，二岸確
    均設有相當之限制，此為社會大眾所週知之事，證人即告訴
    人乙○之女婿丙○○於本院審理時亦證稱：就伊所知，登記
    被告為福州台達公司之負責人，是為了要規避報稅的問題等
    語明確，是綜合上情以觀，足徵被告陳稱：許義雄係為規避
    臺灣地區相關法令規定，才要求伊以個人名義到大陸設立福
    州和達公司乙節，應值採信。是許義雄既係為規避斯時台商
    至大陸設廠之相關規定，復佐以該投資協議書之補充協議書
    內載明：「為被告、許義雄、己○○於中國福州註冊時，被
    告代表為登記」等語，此益徵許義雄、己○○均欲掩蓋其等
    確有投資福州台達公司之事實，無意在福州台達公司辦理訴
    諸於文字之登記事項上顯現其等姓名，故方約定凡有關福州
    台達公司於福州需辦理登記事宜時，均以被告為代表至為明
    確，是於此情狀下，被告除將福州台達公司登記為獨資公司
    外，實無他法，是自難認被告嗣於八十八年二月間與許義雄
    、己○○簽訂上開契約書後，未變更先前登記福州台達公司
    之企業經營型態乙節，有何不法意圖存在。
  (3)而於許義雄身亡後，被告與乙○、己○○再次簽立福州台達
    投資契約書，該份投資契約書與先前被告與己○○、許義雄
    所簽訂協議書，就出資及召開會議說明資產負債表等項，並
    無歧異之約定，然於該契約書內之補充說明第一點，則與先
    前之協議書全然不同，特別提及：「甲（即乙○）、乙（即
    己○○）、丙（三方共同投資之台達公司，公司註冊登記於
    中國人民共和國之福州，丙方代表登記為『所有權人』」等
    語明，是由該段約定可知，乙○、己○○對於福州台達公司
    係設立登記為獨資公司，且被告為負責人乙節，知之甚詳，
    概若非如此，何以約定被告登記為「所有權人」? 再者，既
    已約定被告登記為福州台達公司之所有權人，於論理上該公
    司即無存在其他股東之可能，此亦係福州台達公司之登記資
    料未臚列其他投資人員之理，乙○、己○○何以與被告簽訂
    投資協議書，其目的無非係為確保其等投資數額，否則，實
    無需簽訂投資協議書之必要，逕予辦理福州台達公司股東登
    記即可，此舉對乙○、己○○之股東身份更有保障，又何需
    迂迴以簽訂投資協議書之方式為之？是告訴人乙○指稱：被
    告迄九十三年為止，仍將福州台達公司登記為獨資經營型態
    ，有背信犯行乙節，顯然昧於事理，不足採信。
    再就告訴人乙○指稱：被告未依投資協議書召開股東會，公
    司資產負債表及營業帳冊亦未依約提報於股東承認及分配利
    潤乙節：
  (1)本件被告於八十八年二月與許義雄、己○○簽訂投資協議書
    後，至遲於八十八年三月開始，即改由許義雄之胞兄丁○○
    前往大陸負責福州台達公司之營運，此有和達公司八十八年
    三月十八日之報告書一份在卷足憑，直至八十九年十月份台
    臺灣和達公司始再度派遣被告前往大陸，負責福州台達公司
    之業務，此有和達公司九十年二月二十一日之報告書一份在
    足憑，是於八十八年二月迄九十年二月二十一日此段期間，
    被告既未實際經營福州和達公司，即其自無可能召開股東會
    ，亦無提出公司資產負責表及營業帳冊之可能。
  (2)而被告自八十九年十月間由台灣和達公司派遣至福州台達公
    司後，確未召開股東會，亦未提出公司資產負責表及營業帳
    冊，此確據被告供承在卷，然對此被告辯稱：伊於八十九年
    十月份被派遣至福州台達公司，突於翌年即九十年二月份，
    臺灣和達公司竟逕予解除其在臺灣和達公司之職務，且臺灣
    和達公司突要求福州和達公司給付自八十六年起迄九十年止
    之貨款，惟依照先與所簽立之二份投資協議書約定，乙○係
    要以該貨款為入股金，然其竟向福州台達公司請求返還，是
    顯見乙○並未依約提出入股金，自非屬福州台達公司股東，
    是其自無提出公司資產負責表及營業帳冊予其閱覽之必要等
    語。經查：
  無論係被告與許義雄、己○○於八十八年二月間或被告與乙
    ○、己○○於九十年二月份所簽訂之福州台達投資契約書，
    就許義雄、乙○之及己○○出資部分，確均有記載由台達應
    付和達貨款之帳款中扣除等語，此有上開二份投資契約書在
    卷足憑，是足徵至遲於九十年二月間，福州台達公司確有積
    欠臺灣和達公司大筆貨款，然無論許義雄或乙○均應允將上
    開貨款充當為投資福州台達公司之股金，亦即臺灣和達公司
    不再個福州台達公司請求上開貨款之意，然臺灣和達公司確
    於九十一年十月間委託張嘉東在大陸地區起訴請求福州和達
    公司給付自八十八年間起迄九十年止所有積欠臺灣和達公司
    之貨款，此有被告選任辯護人所提出之民事調解狀一紙在卷
    足憑，檢察官及告訴代理人對此亦均不爭執，是由此足徵被
    告辯稱：臺灣和達公司既向福州台達公司請求給付自八十八
    年起迄九十年間之貨款，是乙○、己○○並未依約出資，則
    其非屬股東乙節，非屬虛妄。
  再者，訊之證人甲○○即己○○之妻子，於本院審理時證稱
    ：己○○於九十五年初時，曾要求其於福州台達投資契約書
    中書寫「和達已停業無法供貨入資台達公司，本人早已於放
    棄本契約所訂之內容」（詳見本院卷第七十三頁）等語後，
    由己○○蓋章、用印，己○○叫伊寫是因為他說他跟被告有
    協議，其他的沒有講等語明確，此亦足以證明己○○早已放
    棄擔任福州台達公司之股東。
  綜合上情以觀，被告於八十九年十月間赴大陸負責福州台達
    公司業務後，先遭臺灣和達公司解職，臺灣和達公司復向被
    告訴請被告認係屬乙○及己○○承諾做為入股福州台達公司
    股金使用之貨款，是其主觀上認乙○、己○○並未依先前所
    簽訂之福州台達投資契約書之約定提出入股金，是乙○、己
    ○○自非福州台達公司之股東，其自無依其等所簽訂之契約
    書召開董事會及提出資產負債狀況、損益表之必要。是姑且
    不論被告與乙○間入股金之糾紛實情究為何，本件被告實係
    本於乙○、己○○並未依其等協議之條件提出入股金，始未
    依其等所簽立之福州台達投資契約書所簽訂之契約書召開董
    事會及提出資產負債狀況、損益表，足證被告並無為自己不
    法之利益或損害他人之利益之意圖甚明，要與背信罪之構成
    要件有間，自難以該罪相繩。
四、綜上所述，本件公訴人所舉出之證據，尚不足以證明被告確
    有背信罪之犯行，依首揭說明，本院自應為無判決之諭知。
據上論斷，應依刑事訴訟法第三百零一條第一項，判決如主文。
本案經檢察官到庭執行職務
中　　華　　民　　國　　96　　年　　7 　　月　　31　　日
                        臺灣桃園地方法院刑事第十庭
                                審判長法  官  江德民
                                      法  官  許炎灶
                                      法  官  柯姿佐
上正本證明與原本無異。如不服本判決，應於判決送達後10日內
向本院提出上訴狀（應附繕本），上訴於臺灣高等法院。
                                      書記官  蔡紫凌
中　　華　　民　　國　　96　　年　　7 　　月　　31　　日
